【裁判字號】    97,消債更,268
【裁判日期】    980331
【裁判案由】    更生
【裁判全文】
臺灣桃園地方法院民事裁定           97年度消債更字第268號
聲  請  人
即  債務人  甲○○
上列當事人因消費者債務清理事件，聲請更生，本院裁定如下：
    主    文
聲請駁回。
聲請費用由聲請人負擔。
    理    由
一、本件聲請意旨略以：聲請人前曾依金融主管機關協調成立之
    「中華民國銀行公會會員辦理消費金融案件無擔保債務協商
    機制」與最大債權銀行安泰商業銀行於民國95年7 月間成立
    協商，當時協商條件為每月清償新台幣25,042元（分120 期
    ，利率3%），惟同年12月後因遭裁員失業，配偶薪資亦無力
    償還，且生活費用負擔極大，致聲請人不得已乃於96年5 月
    毀約未再繳納協商款項，實有不可歸責於己之事由。聲請人
    之無擔保或無優先權債務總額未逾1,200 萬元，復未經法院
    裁定開始清算程序或宣告破產，且非聲請人主觀惡意，實係
    客觀上具有上述不可歸責事由存在，爰依法聲請更生等語，
    並提出聲請人95、96年度綜合所得稅各類所得資料清單、財
    產歸屬資料清單、財團法人聯合徵信中心查詢資料等各1 份
    為證。
二、按債務人與金融機構協商成立者，不得聲請更生或清算，但
    因不可歸責於己之事由，致履行顯有重大困難者，不在此限
    ；本條例施行前，債務人依金融主管機關協調成立之中華民
    國銀行公會會員，辦理消費金融案件無擔保債務協商機制與
    金融機構成立之協商，準用前項之規定，消費者債務清理條
    例第151 條第5 項、第6 項分別定有明文。又聲請更生或清
    算不合程式或不備其他要件者，法院應以裁定駁回之，但其
    情形可以補正者，法院應定期間先命補正，同條例第8 條亦
    定有明文。次按依債務人與金融機構協商成立者，除非因不
    可歸責於己之事由，致履行顯有重大困難，否則不得聲請更
    生或清算，消費者債務清理條例第151 條第5 項規定意旨甚
    明。是債務清償方案成立後，固由債務人按其條件履行，惟
    需於其後發生情事變更，在清償期間收入或收益不如預期，
    致該方案履行困難甚或履行不能，因不可歸責於己，始能聲
    請更生或清算。此項規定旨在避免債務人任意毀諾已成立之
    協商，濫用更生或清算之裁判上債務清理程序，蓋以債務清
    償方案係經當事人行使程序選擇權所為之債務清理契約，債
    務人應受該成立之協議所拘束。債務人既已與金融機構協商
    成立，如認該協商方案履行有其他不適當情形，自仍應再循
    協商途徑謀求解決。復按，消費者債務清理條例立法意旨，
    乃在幫助陷於經濟上困境之債務人，得藉由更生或清算程序
    ，走出經濟困境，避免走向絕路，實現憲法所保障之生命權
    ，其並非在幫助債務人保持其舊有之生活水平，或幫助債務
    人履行其法定扶養義務。因此在考量所謂之「生活必要性支
    出」，自以維持一般人最低生活水平所需為準，而在扶養費
    支出之考量，亦應以實際上確有受扶養必要之支出為準，其
    與法定扶養義務自當有所區別，茲先敘明。
三、經查：
(一)、聲請人於95年7 月協商成立時，每月收入約30,000元，嗣後
    雖曾遭裁員解雇，但現今月收入約40,000元等情，業為聲請
    人於本院97年10月8 日訊問時所自承，又依聲請人所提存摺
    觀之，聲請人每月薪資所得約為45,000元，就此差異部分，
    經本院以97年度消債更字第268 號裁定命聲請人釋明，然聲
    請人僅於補正狀中空泛陳稱，因其從事業務工作性質，故自
    行估算平均數為40,000元云云，亦未提出其他佐證，故本院
    認聲請人現今收入仍應以其提出之存摺所示每月薪資收入約
    45,000元為可採。
(二)、此外，聲請人於補正狀中固然陳稱伊妻每月收入約3,000 元
    至4,000 元不等，且未提出任何證據以資證明，然據本院依
    職權調閱聲請人配偶宋淑惠96年稅務電子閘門財產所得調件
    明細表可知，聲請人之配偶96年利息及薪資所得為122,759
    元、名下尚有投資1 筆達217,950 元，從而，應認聲請人配
    偶96年度每月收入約10,230元（計算式：122,759 元÷12月
    ＝10,230元）。
(三)、聲請人固然提出部分單據以佐證其有所陳報之各項支出，然
    聲請人所陳報之諸項支出中，關於水電瓦斯費（每月2,000
    元）、電話費（每月1,000 元），均屬家庭共同支出項目，
    而聲請人家中有聲請人本人、聲請人配偶、聲請人父母、聲
    請人胞姊等人同住之事實，業經聲請人於本院上開訊問期日
    中陳述甚詳，前開與聲請人同居之人，自應攤分共同生活支
    出，然經本院以上開裁定命聲請人釋明，惟聲請人僅於補正
    狀空泛陳報因其胞姊月收入僅21,000元，故負擔較少云云，
    並未提出其他佐證以為說明，亦未說明攤分比例，且未說明
    何以聲請人配偶亦有收入卻不用分擔家庭生活開銷，自應認
    上開家庭共同支出項目應由同住一戶之聲請人本人、聲請人
    配偶、聲請人胞姊平均攤分，則聲請人就上開費用負擔比例
    應以1,000 元為可採（計算式：《2,000 元＋1,000 元》÷
    3 人＝1,000 元）。
(四)、至聲請人陳報每月支出父母扶養費10,000元部分，經本院依
    職權調閱聲請人之父張國軒95年、96年稅務電子閘門財產所
    得調件明細表可知，聲請人之父張國軒95年薪資所得達453,
    100 元、96年薪資所得達554, 100元、名下尚有土地、房屋
    、汽車各1 筆，其中該筆土地之公告現值更達2,279,600 元
    ，揆諸前揭扶養費支出考量之說明，聲請人之父母是否確有
    受扶養必要即非無疑，況且聲請人尚有胞兄2 人、胞姊1 人
    ，亦可供攤分扶養費用，是聲請人所陳報每月支出父母扶養
    費10,000元部分，本院即難遽採。
(五)、此外，關於聲請意旨所陳日用雜貨支出（含扶養子女費用）
    每月8,000 元部分，聲請人之配偶有收入已如上述，是該筆
    支出應由聲請人與其配偶平均攤分，故聲請人每月就該筆日
    用雜貨支出部分應為4,000 元（計算式：8,000 元÷2 人＝
    4,000 元）。
(六)、綜上，聲請人每月必要支出應以10,000元計算為可採（計算
    式：家庭共同支出1,000 元＋交通費1,000 元＋膳食費4,00
    0 元＋日用雜貨支出費4,000 元＝10,000元）。聲請人每月
    平均收入約45,000元，扣除協商債務之金額25,042元後尚餘
    19,958元，再扣除聲請人上開每月必要支出10,000元後尚有
    9,958 元之餘裕，顯見聲請人之收入即足以負擔協商債務之
    還款金額，或甚至能提前清償所負擔之債務，早日重建其經
    濟生活。
(七)、此外，聲請人於聲請意旨中固然陳稱伊於協商成立後，因遭
    裁員解雇被迫失業，故不得已乃於96年5 月毀諾等語，惟聲
    請人既因有此情事變更，尚非不得聯繫最大債權銀行辦理展
    延、暫減等方式，自無任意毀約之理。況聲請人尚於聲請狀
    中財產及收入狀況說明書自陳，伊於96年8 月23日起即任職
    於金智美有限公司，復於同年11月20日任職於壕勝有限公司
    迄今，可知聲請人於毀諾後不到3 個月即已有工作收入，且
    聲請人現今薪資（每月45,000元）亦高於95年協商成立時之
    收入（每月30,000元），顯見聲請人上開所稱不可歸責於己
    致不得已毀約未再繳納協商款項之事由已然不存在，惟聲請
    人卻於本院上開訊問期日表示拒絕與債權銀行再為一致性協
    商，蓋聲請人既有履債能力，所得收入尚較協商成立時增加
    ，而原不可歸責於己致履行困難之事由亦已消滅，且現今又
    別無他不可歸責於己致履行困難之事由，是聲請人即得經由
    個別債權銀行所提供之「個別協商一致性方案」及「95年債
    務協商變更還款條件方案」等協商程序以求適當履債，準此
    ，堪認債務人尚乏不可歸責於己致履行顯有重大困難之情形
    可言。
四、結論，本件聲請人已無不可歸責之事由，依原協商條件履行
    亦非顯有重大困難，應屬聲請更生之要件不備，且又無從補
    正，依首揭條文之意旨，自應駁回其更生之聲請，爰裁定如
    主文。
中    華    民    國    98    年    3     月    31    日
                  民事第二庭  法  官  卓立婷
上列正本證明與原本無異。
如不服本裁定，應於裁定送達後10日內，以書狀向本院提出抗告
，並繳納抗告費新臺幣1千元。
中    華    民    國    98    年    4     月     1    日
                              書記官  黃進傑


司法院資訊處製作；財團法人民間司法改革基金會備份。
